【裁判字號】    96,重訴,171
【裁判日期】    970708
【裁判案由】    債務人異議之訴
【裁判全文】
臺灣新竹地方法院民事判決             96年度重訴字第171號
原      告  丙○○
訴訟代理人  許修齊律師
被      告  甲○○
訴訟代理人  陳慶禎律師
            路春鴻律師
複代理人    丁○
上列當事人間債務人異議之訴事件，本院於民國97年6月19日言
詞辯論終結，判決如下：
    主      文
確認被告執有原告所簽發如附表編號1、2所示之本票債權不存在
。
本院九十六年度執字第一九七八四號強制執行事件所為之強制執
行程序應予撤銷。
訴訟費用由被告負擔。
    事實及理由
一、原告主張：
（一）按執行名義無確定判決同一之效力者，於執行名義成立前
      ，如有債權不成立或消滅或妨礙債權人請求之事由發生，
      債務人亦得於強制執行程序終結前提起異議之訴，強制執
      行法第14條第2項定有明文。查被告執有原告簽發如附表
      所載之本票，並持以向本院聲請取得96年度票字第1072號
      民事裁定，准對附表所示本票所載金額及自票載到期日96
      年2月26日起按年息6%計算之利息得為強制執行，嗣被告
      又持該民事裁定及本票向本院聲請強制執行，經本院民事
      執行處以96年度執字第19784號強制執行事件執行查封原
      告所有之25筆房地在案。
（二）惟查原告並未欠被告附表所載二張本票之票款債務，原告
      係受到訴外人乙○○、李文灝等人共謀設計，以酒將原告
      灌醉，於原告醒來後，共同以原告與彼等賭博，賭輸新台
      幣（下同）78,700,000元為由，脅迫原告簽發附表所載二
      張本票，交訴外人乙○○收執，原告始得離去，原告在彼
      等脅迫情形下始簽交該本票，原告確未曾與彼等賭博，且
      原告在該段時間並未有服鎮靜劑、安眠藥等藥品之必要，
      原告確未曾服用該等藥劑，然原告於離開簽發本票現場，
      即往南門綜合醫院驗血驗尿，卻驗出原告有服用鎮靜劑、
      安眠藥等藥劑之反應，因而訴外人乙○○等人讓原告所喝
      之酒，應有摻合該等藥品，令原告酒醉不醒人事之情事，
      否則原告既未曾有服用鎮靜劑等藥劑，採自原告之血液或
      尿液，當不可能會檢驗出有服用鎮靜劑、安眠藥等藥品之
      反應。原告既非有賭博行為而簽發系爭本票，自無欠訴外
      人乙○○等人賭債可言。況縱然依訴外人乙○○之陳稱，
      原告有與該等人賭博之行為，而欠下鉅額賭債，因賭博為
      刑法規定所處罰之行為，因賭博所生之債權債務，自不得
      行使請求權，即賭債為通稱之自然債務，不得請求履行，
      有最高法院20年上字第799號判例可循，原告縱有欠訴外
      人乙○○該等賭博債務，訴外人乙○○亦不得向原告請求
      履行。
（三）被告自認其執有系爭本票之性質，並非受讓該本票，而係
      以擔保之性質取得系爭本票之執有，此有被告97年4 月11
      日所提答辯狀二第三項所載：「系爭本票是因為訴外人乙
      ○○向被告借貸款項週轉時，為擔保日後還款而交付予被
      告收執」，可資證明，則被告不得本於系爭本票執票人（
      系爭本票所有人）行使票據上權利，洵無疑義。
（四）又被告自認系爭本票是因為訴外人乙○○向被告借貸款項
      週轉時，為擔保日後還款而交付予被告收執，而乙○○向
      被告借款時，除系爭本票外，尚提供其他支票用以擔保，
      被告始同意借貸款項予乙○○，而被告除交付現金1,000
      萬元外，另又各再匯款500萬元及2,500萬元予乙○○等情
      ，被告並提出乙○○於96年4月9日在新竹第三信用合作社
      存款2,500萬元及500萬元之存款條影本，作為被告匯借款
      項之證明。經查，上開存款條僅記載乙○○於上開時日有
      該二筆存款，並未記載存款條所載金額，係由被告所存或
      所匯，自難僅憑該等存款條之記載，證明該二存款條影本
      所載金額係被告所借，且被告所稱尚借與乙○○現金
      1,000萬元，對該現金出借之事實，並無何證據足以證明
      ，原告對被告主張出借乙○○4,000萬元之事實，均否認
      之；因而被告對出借4,000萬元予乙○○之事實，尚未盡
      舉證責任，況4,000萬元係一筆鉅大金額，何以被告會僅
      在由乙○○交付系爭本票及其他支票做擔保，而未有提供
      其他確實之擔保物情況下，肯將該鉅大金額借出？殊值懷
      疑。因而被告對其何以會擁有上開鉅款，及匯款之事實，
      及乙○○取得該等款項後，如何運用該資金之事實，即應
      負有舉證責任，在被告未能舉證證明前，難認被告借鉅款
      予乙○○之主張為實在，況依本院向稅捐稽徵機關函查被
      告90、91、92年所得資料，被告在該等年度所得均未逾30
      萬元，以被告該等收入情事觀之，焉有7,870萬元之鉅款
      可供借與訴外人乙○○？因而被告之主張應無足採信。
（五）又查，依被告向本院聲請並取得96年度票字第1072號准予
      對票載金額強制執行之民事裁定所載，其利息起算日為本
      票所載到期日96年2月26日，但依被告之主張，其係於96
      年4月9日借款予乙○○時，乙○○將系爭本票交付被告，
      作為借款之擔保，系爭本票票載到期日為96年2月26日觀
      之，足以證明乙○○確未曾於96年2月26日或其後2日向原
      告提示系爭本票請求付款。又按提示後之票據不因票據之
      轉讓，而生票據債權轉讓之效力，苟乙○○曾遵期提示系
      爭本票，而未獲付款，自無於96年4月9日向被告借款時，
      提供系爭本票作為擔保可言，原告亦否認乙○○曾於96年
      2月28日之前曾向原告提示系爭本票請求付款，按票據法
      第124條準用第104條第1項「執票人不於本法所定期限內
      為行使或保全票據上權利之行為者，對前手喪失追索權」
      之規定，此追索權之喪失，為絕對的喪失，對於任何前手
      之追索權均喪失，被告及乙○○既未於96年2月28日之前
      向原告提示系爭本票請求付款，依上開票據法之規定，被
      告及乙○○對系爭本票之前手包含發票人之原告，均喪失
      追索權，從而被告不得因執有系爭本票，而對原告行使追
      索權，被告持系爭本票向本院聲請得就本票所載金額為強
      制執行，即非有理。
（六）又系爭本票票載金額為7,870萬元，依被告之主張，被告
      出借乙○○之金額僅為4,000萬元觀之，縱然被告該等主
      張為實在，被告亦係不以相當之對價取得系爭本票之執有
      ，依票據法第14條第2項之規定，被告亦不得享有優於其
      前手之權利，被告之前手乙○○，在原告並未欠其任何債
      務之情況下，脅迫原告簽交系爭本票，原告自不因簽發系
      爭本票即謂原告欠有乙○○系爭本票債務，原告因乙○○
      之脅迫簽交系爭本票，已對乙○○、陳盈傑、李文灝、被
      告等人提出刑事告訴，業由台灣新竹地方法院檢察署以96
      年度偵字第6911號強盜案件偵辦中。又縱然如訴外人乙○
      ○所主張，原告係因欠其賭債，而簽交系爭本票，乙○○
      亦不得執系爭本票向原告請求票款，被告受讓系爭本票，
      因不得有優於前手乙○○之權利，亦非得憑系爭本票向原
      告請求系爭本票票款。
（七）為此聲明：如主文第一、二項所示。
二、被告則以：
（一）按票據債務人不得以自己與發票人或執票人之前手間所存
      抗辯之事由對抗執票人，票據法第13條前段定有明文。又
      按票據乃文義證券及無因證券，故票據上之權利義務，悉
      依票上所載文義定之，與其基礎之原因關係各自獨立。而
      票據抗辯，可分為物的抗辯與人的抗辯，前者被請求清償
      票款之人，得對抗一切執票人，且不因執票人之變更而受
      影響；後者則僅能對抗特定執票人，執票人一有變更，即
      不得主張。查本件原告主張其係遭人脅迫而簽發系爭本票
      ，惟並未舉證以實其說，已不足採；且縱如其所述其簽發
      系爭本票是與乙○○等人對賭所積欠的賭債屬實，惟亦因
      僅屬於人的抗辯，系爭本票既經由乙○○轉讓，該人的抗
      辯已被切斷，依前開規定，原告自不得以自己與執票人被
      告的前手間所存抗辯的事由，對抗被告。
（二）次按執票人取得票據出於惡意者，票據債務人得以自己與
      發票人或執票人之前手間所存抗辯之事由對抗執票人。且
      以惡意或重大過失取得票據者，不得享有票據上之權利。
      無對價或以不相當之對價取得票據者，不得享有優於其前
      手之權利，雖為票據法第13條但書、第14條所規定；但票
      據債務人對於執票人惡意或有重大過失，或無對價或不相
      當對價取得票據之事實，負舉證責任；又所謂「惡意取得
      票據」，是指執票人明知票據債務人與發票人或執票人之
      前手間存有抗辯事由（票據法第13條），或指明知讓與票
      據之人對該票據無處分權（票據法第14條）而言。查原告
      僅以「被告之執有系爭本票，係自乙○○受讓取得，被告
      應係以惡意或重大過失取得系爭本票」，「以系爭本票金
      額之鉅大，被告應係無對價或以不相當之對價取得」云云
      為其論據；惟均僅係質疑，卻不能證明被告取得系爭本票
      乃出於惡意、重大過失、無對價或不相當對價，是其主張
      因有此質疑即有票據法第14條規定的適用，恐有誤會。而
      承前所述，票據債務人對於執票人惡意或有重大過失，或
      無對價或不相當對價取得票據之事實，應負舉證的責任，
      從而原告謂「若被告主張其係以相當之對價取得系爭本票
      ，被告對此主張應負舉證責任，在被告未能舉證證明前，
      被告自不得有優於其前手之權利」云云，更屬無稽。
（三）末查，系爭本票是因為訴外人乙○○向被告借貸款項周轉
      時，為擔保日後還款而交付予被告收執，而乙○○向被告
      借款時，除系爭本票外，尚提供其他支票用以擔保，被告
      始會同意借貸款項予乙○○，而被告除交付現金1000萬元
      外，另又各再匯款500萬元及2500萬元予乙○○，豈料乙
      ○○所交付支票屆期提示並未兌現，且原告及乙○○又均
      避不見面，被告乃對乙○○及系爭本票的發票人即原告聲
      請強制執行，以保障債權。是原告以其與乙○○之間的糾
      葛圖以卸免其本票發票人的責任，顯無理由。為此聲明：
      原告之訴駁回。
三、兩造所不爭執之事項：
（一）系爭如附表編號1、2所示面額合計7,870萬元之本票係原
      告所簽發。
（二）被告持如附表所示之本票取得本院96年度票字第1072號裁
      定，並據以聲請強制執行，現由本院96年度執字第19784
      號強制執行事件執行中。
四、本院之判斷
（一）按賭博為法令禁止之行為，由該行為所生債之關係無請求
      權可言，最高法院44年台上字第421號判例可資參照。經
      查，原告雖主張其係遭訴外人乙○○、李文灝等人共謀設
      計，以酒中摻不明藥物將原告灌醉，待原告醒來後，以原
      告賭輸為由，脅迫原告簽發附表所載本票，嗣其於離開簽
      發本票現場，自行至南門綜合醫院驗血驗尿，亦驗出有服
      用鎮靜劑反應云云。查訴外人乙○○經通知未到庭，然於
      本件刑事案件警訊時則否認有脅迫原告簽發系爭本票情事
      ，辯稱其與原告、綽號「阿益」之翁崇益人共同賭博，原
      告賭輸7,870萬元才簽發系爭本票等語。而原告雖於96年2
      月24日23時40分許確有至南門綜合醫院要求檢驗藥物反應
      ，並驗出有服用鎮靜劑反應，惟濃度不高，業據本院依職
      權調取台灣新竹地方法院檢察署96年度偵字第6911號偵查
      卷宗查明屬實，然此尚無法證明原告血液中有鎮靜劑反應
      係因乙○○等人所為，此外，原告就其上開主張復未能舉
      證以實其說，是其主張係遭脅迫而簽發系爭本票，並不足
      採。惟系爭本票係因清償賭債而簽發，則堪認定，揆諸前
      揭說明，原告之直接後手乙○○即未以相當對價取得系爭
      本票，則系爭本票存有人的抗辯，應無疑義。
（二）次按無對價或以不相當之對價取得票據者，不得享有優於
      其前手之權利，票據法第14條第2項定有明文。又票據行
      為為不要因行為，執票人不負證明關於給付原因之責任，
      如票據債務人主張執票人取得票據係無對價或以不相當對
      價取得，應由該債務人負舉證責任（最高法院85年度台上
      字第286號判決意旨參照）。經查，本件被告雖到庭陳稱
      ：系爭本票係訴外人乙○○於96年3月初向伊借款所交付
      ，約定5月中旬清償，利息100萬元每月2萬元，即月息二
      分，3月中旬伊拿1,000萬元現金借予乙○○，同年4月9日
      伊向伊之金主調得2,500萬元現，伊自己又湊了500萬元現
      金，分二筆匯給乙○○。借錢時乙○○除交付系爭本票及
      另紙新竹市第三信用合作社面額6,050萬元之客票外，無
      其他擔保等語（卷第69頁反面），並提出新竹第三信用合
      作社存款條2紙為證。惟證人乙○○經合法通知拒不到庭
      ，且乙○○因涉嫌與訴外人李文灝共同在酒中加入不明藥
      物，致原告飲後意識不清，殆原告清醒後以賭輸7,860萬
      元為由，強令原告簽發如附表所示之本票而為檢察官偵查
      中，業據本院調取新竹地方法院檢察署96年度偵字第6911
      號卷宗查明無訛，查乙○○於前開偵查中雖亦稱其向被告
      借得4,000萬元而交付系爭本票，被告於96年3月16日電匯
      1,000萬元至其新竹市第三信用合作社帳號000000-000000
      0號帳戶，同年4月9日，再分別電匯2,500 萬元、500萬元
      至上開帳戶云云。惟查前開帳戶於96年3月16日以轉帳匯
      入1,000萬元，同日即現金提領1,000萬元；96年4月9日分
      別現金匯入2,500號、500萬元後，旋於次日提領500萬元
      、500萬元及轉出2,000萬元，有新竹市第三信用合作社97
      年4月22日（97）新三合總字第310094號函及檢附之存摺
      存款交易對帳單在卷可稽（卷第49至54頁），而被告既自
      承乙○○借錢目的係為開設餐廳、支付工程款云云（卷第
      69頁反面），則何以未見乙○○為任何一筆相關款項支出
      ，反而於上開款項轉帳當日或次日即整筆提領殆盡？實無
      法不令人懷疑上開資金往來係為臨訟故為製作之資金流向
      證明。又本件借款本金高達4,000萬元之鉅，被告且自承
      其從事私人放款業務已十餘年，衡情其對債權本金如何確
      保及利息如何得以順利回收等情應至為重視，惟竟未書立
      借據及提供任何擔保品，即將4,000萬元輕易借予乙○○
      ，復未取得任何利息，實與常情有違。參以被告於90年度
      所得總額為1,152元、91年度所得總額820元、92年度所得
      總額746元、93年度所得總額3,893元、94年度所得總額
      271,878元、95年度所得總額4,993元；且其於96年度時名
      下房屋、土地、田賦、汽車、投資等合計財產總額為180
      萬9,996元，此有台灣省北區國稅局97年4月28日北區國稅
      竹市二字第0971009195號函及其檢附之所得稅申報核定書
      、所得資料查詢清單及稅務電子閘門財產所得調件明細表
      在卷可按（卷第55至67頁、46至48頁），足見其財力並非
      雄厚，則其焉有資力出借數千萬元予乙○○可能？綜上所
      述，應認被告與乙○○間並無實際之借貸關係，上開新竹
      第三信用合作社存款條及交易對帳單應係渠二人虛偽所為
      ，被告自乙○○受讓系爭本票未支付對價，應堪認定。
（三）綜上所述，系爭本票係因原告清償賭債而簽發存有人的抗
      辯；被告復未支付對價取得系爭本票，則依票據法第14條
      第2項規定，被告自不得享有優於其前手乙○○之權利，
      亦即系爭本票既係因賭債而簽發交付予乙○○，賭博復為
      自然債務，乙○○對原告無請求權，被告即應繼受其前手
      之瑕疪，對原告亦無請求權。從而，原告本於票據關係及
      強制執行法第14條第2項規定，請求確認被告持有如附表
      所示系爭本票債權不存在，暨本院96年度執字第19784號
      強制執行事件所為之執行程序應予撤銷，為有理由，應予
      准許。
（四）末按匯票執票人不於本法所定期限內為行使或保全匯票上
      權利之行為者，對於前手喪失追索權，票據法第104條第1
      項定有明文，且此項規定，依同法第124條之規定，於本
      票亦準用之；又本票發票人所負責任，與匯票承兌人同，
      同法第121條亦有明文，故本票發票人對執票人所負之責
      任，係付款責任，乃第一次之絕對責任，執票人縱令不於
      付款提示期間內為付款之提示，發票人仍不免其付款之責
      。本件原告另主張被告之前手乙○○未於系爭本票到期日
      後之二日內為付款之提示，故被告對原告已喪失追索權云
      云。惟查系爭本票業經發票人即原告記載免除作成拒絕證
      書，業經本院依職權調取本院96年度票字第1072號本票裁
      定卷宗查明屬實，是原告主張乙○○未為付款提示，即應
      由其負舉證責任，惟其未能舉證證明，已有未合。況被告
      既係系爭本票之發票人，其對執票人所負之責任係與匯票
      承兌人相同，為付款之責任，屬第一次之絕對責任，故即
      令乙○○未依限提示系爭本票，亦僅對發票人以外之前手
      喪失追索權而已，原告以乙○○未依限提示即主張被告不
      得持本票對其行使權利云云，尚非有理，併予敘明。
五、本件事證已臻明確，兩造其餘主張及攻擊防禦方法，經核對
    本件判決結果無影響，爰不逐一論述，附此敘明。
據上論結，本件原告之訴為有理由，依民事訴訟法第78條，判決
如主文。
中    華    民    國    97    年    7    月     8     日
                  民事第二庭    法  官  楊明箴
以上正本係照原本作成。
如對本判決上訴，須於判決送達後20日內向本院提出上訴狀。
中    華    民    國    97    年    7    月     8     日
                                書記官  龔紀亞
┌─────────────────────────────┐
│附表：                                                    │
├─┬──────┬──────┬──────┬──────┤
│編│發   票   日│ 金      額 │到   期   日│本 票 號 碼 │
│號│            │ （新臺幣） │            │            │
├─┼──────┼──────┼──────┼──────┤
│1 │96年2月23日 │68,700,000元│96年2月26日 │NO-229383   │
├─┼──────┼──────┼──────┼──────┤
│2 │96年2月23日 │10,000,000元│96年2月26日 │NO-229388   │
└─┴──────┴──────┴──────┴──────┘


司法院資訊處製作；財團法人民間司法改革基金會備份。
